【裁判字號】    97,訴,604
【裁判日期】    971120
【裁判案由】    補助費
【裁判全文】
高雄高等行政法院判決
                                     97年度訴字第00604號
                              .
原      告  甲○○
被      告  財政部高雄關稅局
代  表  人  蔡秋吉局長
訴訟代理人  乙○○
            丙○○
上列當事人間補助費事件，原告不服公務人員保障暨培訓委員會
中華民國97年5月13日97公審決字第0181號復審決定，提起行政
訴訟。本院判決如下：
    主  文
原告之訴駁回。
訴訟費用由原告負擔。
   事實及理由
一、程序事項：按「訴狀送達後，原告不得將原訴變更或追加他
    訴。但經被告同意，或行政法院認為適當者，不在此限。被
    告於訴之變更或追加無異議，而為本案之言詞辯論者，視為
    同意變更或追加。有左列情形之一者，訴之變更或追加，應
    予准許：．．．二、訴訟標的之請求雖有變更，但其請求之
    基礎不變者。」行政訴訟法第111條第1項、第2項、第3項第
    2款定有明文。本件原告訴之聲明原為「(1)復審決定及原處
    分均撤銷。(2)被告應依原告之申請作成自民國91年9月1日起
    核給原告每月3,314元交通補助費之處分，並就已經支領之
    交通補助費按上開核定之金額補發差額每月1,802元。」嗣
    於言詞辯論終結前，又具狀追加訴之聲明為「(1)復審決定及
    原處分均撤銷。(2)被告應依原告之申請作成自91年9月1日起
    核給原告每月4,679元交通補助費之處分，並就已經支領之
    交通補助費按上開核定之金額補發差額每月3,167元；或被
    告應依原告之申請作成自91年9月1日起核給原告每月3,314
    元交通補助費之處分，並就已經支領之交通補助費按上開核
    定之金額補發差額每月1,802元。」經核原告訴之追加僅係
    擴張訴之聲明，且係本於同一請求權基礎，而與行政訴訟法
    第111條第3項第2款規定相符，且無礙被告之防禦及訴訟之
    終結，本院認為原告訴之追加應屬適當，爰予准許。
二、事實概要：緣原告係被告薦任第八職等股長，於91年8月間
    遷出被告職務宿舍，並自同年9月起每月按搭乘高雄市○○○
    段乘車票價領取新台幣（下同）1,512元交通費。嗣原告於
    96年9月7日以簽呈向被告申請自同年月1日起，其交通費應
    以其居住之高雄縣美濃鎮住宅處至高雄市辦公處所間，比照
    搭乘公、民營汽車之相關票價計算方式，重新核給交通費；
    經被告局長於上開簽呈簽註依事務股意見而否准其請。原告
    不服，提起復審，並請求被告應自91年9月1日起核給原告每
    月3,314元交通補助費之處分，並就已經支領之交通補助費
    按上開核定之金額補發差額每月1,802元，遭公務人員保障
    暨培訓委員會（以下簡稱保訓會）以97年5月13日97公審決
    字第0181號復審決定駁回；遂提起本件行政訴訟。
三、本件原告主張：
（一）按「列有交通費預算之機關員工，（以編制內員工暨核准
      有案之約聘僱人員為限，不包括臨時僱工），未乘用本機
      關提供之交通工具者，得依路程報請事務單位核發交通費
      。」「交通費按實際上班天數及路程核發，遠程以火車通
      用定期票為核發基準，無火車到達之地區，始得搭乘公路
      班車或民營公車，到達市區或車站後，核發公車票價應受
      公車票段規定之限制。惟員工於第一次申請及異動時，應
      檢附有關資料。」分別為「事務管理手冊」車輛管理第23
      點第2款及第3款所明定；次按「現行中央政府各機關學校
      公教員工上下班交通費核發，依據本院66年6月28日台66
      忠授二字第3434號函規定，主要係比照『台北市政府所屬
      各機關學校核發交通費注意事項』所訂標準辦理（91年12
      月25日修正為現行版本，如附件）」「員工自備交通工具
      上下班者，其交通費比照『員工搭乘火車、捷運及公、民
      營汽車，其交通費應以最低一級之票價覈實報支，並均應
      以合理、節省、段數最少之方式為之。如有辦理月票、優
      待票或其他優待措施者，其交通費均應以折扣後之票價，
      計算每日所需金額，並依本注意事項六、天數及次數之規
      定，覈實補助。』之規定辦理。」行政院96年8月8日院授
      主忠字第0960004542號函說明一及其附件「台北市政府所
      屬各機關學校核發員工交通費注意事項」第4點、第5點定
      有明文。衡酌被告乃依法令編列有交通費預算之中央政府
      所屬機關，而原告既為其所屬編制內員工，則就自備交通
      工具上下班交通補助費之發給，被告即應查明原告美濃鎮
      住所地至高雄市辦公處所間，係屬於遠程且並無火車到達
      之地區，其交通費應比照搭乘高雄客運往返高雄縣美濃客
      運站與高雄市○○○○○路段為核發基準，到達高雄市火
      車站後，應另加市區○○○段票價，始符合上揭法令之規
      定；惟被告卻捨此不為，竟對跨越縣市自備交通工具上下
      班者之交通補助費核發，訂定單行法規規定「應按實際情
      況檢據申請，無法檢據者最多以市區○○○○○段計算」
      ，違反上級機關行政院訂頒之「事務管理手冊」車輛管理
      第23點第2款、第3款及相關解釋函令規定，亦違反行政機
      關適用法律須依法行政之「法律優位原則」與「法律保留
      原則」等兩項基本原則。準此以言，被告類此並無法律依
      據或授權之行政行為，即係違反行政機關應依法行政及受
      指揮監督（服從）原則。
（二）被告辯稱：「經查行政院91年10月15日院授主忠字第0910
      06979號函所定補充規定略以『本院66年6月28日台66忠授
      二字第3434號函規定各機關核發員工交通費，其標準如低
      於台北市政府所定標準者，自66年7月1日起得比照市政府
      標準辦理，倘原發標準高於該市政府所定標準者，由各機
      關自行檢討改進。』明定係『得比照』，並非『應比照』
      ，故行政機關對於交通補助費之核發自得由各機關衡酌其
      交通費預算編列之情形辦理」等語。按「下級機關訂定之
      命令不得牴觸上級機關之命令。」「行政機關行使裁量權
      ，不得逾越法定之裁量範圍，並應符合法規授權之目的。
      」中央法規標準法第11條後段及行政程序法第10條規定甚
      明。被告乃行政院之下級機關，就其對所屬員工辦理交通
      補助費之核發，自應按現行中央政府各機關學校公教員工
      上下班交通費核發，比照台北市政府所屬各機關學校核發
      員工交通費注意事項所訂標準辦理，方為適法。故於適用
      原告跨越縣市自行開車上下班請領交通補助費時，應依台
      北市政府所定標準，比照搭乘公、民營汽車之方式為之，
      行政院96年8月8日院授主忠字第0960004542號函規定甚明
      。惟被告自訂之單行法規，即92年1月30日第2826號局長
      書函說明四後段「另公車車票之申報，按目前申報方式以
      3段為限。」及96年11月27日高書字第0961021867號局長
      書函檢附「交通費補助規定會議記錄」參、會議結論三、
      （二）「跨越縣市上、下班者，應按實際情況檢據申請，
      惟仍以30公里另加市區○○○段票價為核發上限。無法檢
      據者，最多以市區○○○○○段計算。」等，顯然牴觸行
      政院訂頒「事務管理手冊」車輛管理第23點第3款之規定
      ，並已違反中央法規標準法第11條後段之規定。且就原告
      跨越縣市自行開車上下班之情形而言，既未有搭車事實，
      何能檢據請領交通補助費？是被告所為「應按實際情況檢
      據申請，無法檢據者，最多以市區○○○○○段計算」之
      單行法規內容，對原告係屬不能實現者，依行政程序法第
      111條第3款之規定，類此行政處分無效；又衡酌該單行法
      規內容，逾越法定之裁量範圍，並未符合法規授權之目的
      ，亦違反行政程序法第10條之規定；另被告基此未有法律
      授權依據而逕行訂定上開單行法規之恣意行政行為，顯又
      違反「法律保留原則」。綜上，被告援引之行政院91年10
      月15日院授主忠字第091006979號函，乃係針對各機關核
      發員工交通費，其標準如低於台北市政府所定標準或原發
      標準高於該市政府所定標準情形所為之補充規定；被告以
      自訂之上開單行法規，否准原告申請交通費應比照搭乘高
      雄客運往返高雄縣美濃客運站與高雄市○○○○○路段為
      核發基準，到達高雄市火車站後，應另加市區○○○段票
      價之請求，因有如前述之違法事證存在，故無適用之餘地
      ，亦無如被告所稱「得比照」或「應比照」之情形。
（三）被告訴訟代理人辯稱：「對原告主張有所謂的差別待遇，
      我們要說明的是所謂的差別待遇，並非針對原告個人的差
      別待遇，而是對於所有員工都有一體適用，是針對不同的
      情況而有不同的規定，並非針對原告一人所為。」乙節。
      衡諸自91年9月1日起，原告依居住美濃及自備交通工具上
      下班之實際情況，向被告申請交通補助費時，被告承辦人
      員未經查明（詳見準備程序筆錄第8頁倒數第6行），即遽
      認原告「因無法檢據申請，最多以市區○○○○○段計算
      」，而僅核給每月1,512元交通補助費迄今，顯已違反行
      政院9 6年8月8日院授主忠字第0960004542號函及該函附
      件「台北市政府所屬各機關學校核發員工交通費注意事項
      」第5點及第4點前段規定，蓋上揭中央法規既已明定自備
      交通工具上下班者，其交通費比照搭乘公、民營汽車報支
      辦理，則被告焉能援用其自訂之「無法檢據者，最多以市
      區○○○○○段計算」之單行法規，否准原告之合法請求
      ？又因原告係自行開車上下班，自無法檢具搭車票根據以
      申請，故原告無須檢據申請，應視為當然之解釋。再者，
      據悉被告對於跨越縣市從台南縣市或屏東縣市搭乘火車上
      下班檢據申請者，以30公里另加市區○○○段票價為核發
      交通補助費之上限；兩相比較，則被告為差別待遇之事實
      ，昭然若揭，如此作為，不僅違反行政程序法第6條：「
      行政行為，非有正當理由，不得為差別待遇。」之規定，
      亦違反憲法第7條規定之平等原則。
（四）被告訴訟代理人辯稱：「所指不再適用的函即指行政院91
      年10月15日院授主忠字第091006979號函，該函說明二是
      就事物管理手冊車輛管理第23點等等的規定。．．．亦即
      從行政院96年8月8日函後，事務管理手冊關於交通費核發
      的規定已經取消，不再作統一規定。（詳見準備程序筆錄
      第4至5頁）」乙節。惟揆諸行政院96年8月8日院授主忠字
      第0960004542號函文內容，係因行政院91年10月15日院授
      主忠字第091006979號函說明三（三）載有「不得以捷運
      票價為核發基準」，嗣為同意將捷運票價納入中央政府各
      機關員工上下班交通費計算標準，遂有上開96年8月8日解
      釋之發布，故行政院96年8月8日函文所指「不再適用」，
      應係僅指行政院91年10月15日函文之說明三規定不再適用
      ，至該解釋其餘之規定（即「事務管理手冊」車輛管理第
      23點第2款及第3款），應仍有其適用。又觀諸行政院92年
      9月4日院台祕字第0920048244號函規定：「事務管理手冊
      車輛管理第23點規定刪除後，各機關仍可依行政院66年6
      月28日台66忠授二字第3434號函及91年10月15日院授主忠
      字第091006979號函規定，繼續發給員工上下班交通費。
      」此規定亦與上揭行政院96年8月8日函文說明一接軌，並
      適足以證明被告訴訟代理人主張「不再適用的函即指行政
      院91年10月15日院授主忠字第091006979號函」，顯對該
      解釋函令有所曲解。
（五）被告訴訟代理人辯稱：「依94年5月11日處忠字第0940003
      258號函，行政院的主計長對此也有提出說明，說明二（
      一）：『上下班交通費可否據實全額請領乙節，查上下班
      交通費非屬正式待遇項目，．．．故現行各機關衡酌其交
      通費預算編列情形，在不超過上開標準範圍內支給者，自
      應依其規定辦理。』．．．故交通費的核發並非正式待遇
      ，所以由各機關依預算及財政情形來列編。（詳見準備程
      序筆錄第9頁）」乙節。查行政院主計處94年5月11日處忠
      字第0940003258號函說明二（一），係該處針對上下班交
      通費可否據實全額請領所為之解釋，該解釋固指明上下班
      交通費非屬正式待遇項目，惟同時並指明目前中央政府各
      機關學校公教員工上下班交通費之核發，得比照台北市政
      府所訂標準辦理，倘原發標準高於該市政府所訂標準者，
      由各機關自行檢討改進，故現行各機關衡酌其交通費預算
      編列情形，在不超過上開標準範圍內支給者，自應依其規
      定辦理。按上開行政院主計處解釋函所謂「得比照」一詞
      ，其請求權應在提出交通補助費申請人之一方，並非服務
      機關，洵屬確論。準此，依據現行中央政府各機關學校公
      教員工上下班交通費核發，主要比照「台北市政府所屬各
      機關學校核發交通費注意事項」所訂標準，而依上開台北
      市核發交通費注意事項規定標準，原告所能請求核發之交
      通補助費應為每月金額4,679元（即月票價4,175元另加市
      區○○○段票價504元），此請求之金額並未超過上開標準
      ；倘此請求之金額不被准許，則請求每月金額3,314元（
      即折扣後之月票價4,175元×3044.57＋市區○○○段票
      價504元）。另「台北市政府所屬各機關學校核發員工交
      通費注意事項」第12點規定：「各機關所需員工交通費，
      依預算程序辦理。」是以，被告即應根據「員工報領上下
      班交通費名冊」個人填報之居住地址予以調查是否屬實，
      以建置交通費基本資料檔，並妥編每年之交通費預算，方
      為正辦。原告自備交通工具開車上下班已行之有年，被告
      始終均以「原告無法檢據申請，最多以市區○○○○○段
      計算」之處置方式對待，而迄未依預算法予以妥編原告自
      備交通工具上下班向其申請交通補助費之每個會計年度交
      通費預算，而仍持「衡酌交通費預算編列情形，以作為核
      給原告每月交通補助費」之理由，顯非正當。
（六）被告訴訟代理人辯稱：「但我們認為其所謂的『主要係比
      照』，並不表示全國的行政機關都應當比照台北市政府，
      如果是這樣的話，就不需要各機關再自行訂定其核發標準
      。又在說明三（按：應為說明二）裡面有提到，員工上下
      班交通費之核發，『參酌』台北市之規定。又在行政院96
      年8月8日函財政部之說明二最後部分，有提到『並依實際
      情況訂定補助上限』。故即使行政院有頒布一些準則，但
      也沒有強迫要求全國各單位交通費的補助都必須要一致。
      （詳見準備程序筆錄第5頁第14至22行）」乙節。查兩造
      爭點在於對原告自備交通工具從美濃住所開車到高雄市辦
      公處所上下班，被告辦理原告交通補助費之核發，不依上
      開台北市核發交通費注意事項第5點、第4點及「事務管理
      手冊」車輛管理第23點第3款規定辦理，如此情形，原告
      認上級機關行政院既明定有此核發之法令依據，則被告已
      無所謂援引「跨越縣市上下班無法檢據者，最多以市區○
      ○○○○段計算」之行政裁量空間，而應遵照辦理，始符
      「法律優位原則」與「法律保留原則」。又查行政院96年
      8月8日院授主忠字第0960004542號函說明二所指「參酌」
      一詞，應係僅指行政院對中央政府各機關員工上下班交通
      費之核發，參酌台北市之規定，同意將捷運票價納入計算
      標準而言；另「並依實際情況訂定補助上限」一詞，參據
      行政院主計處97年10月28日處忠字第0970005711號書函說
      明二，應係指各機關自得視其差勤需要及員工上下班交通
      條件等因素，在不超過上開台北市核發交通費注意事項標
      準範圍內自行訂定補助規定及補助標準而言。是被告所辯
      其對原告交通補助費核發之法令依據，主張「主要係比照
      」「參酌」其上級機關之法令而毋須受其拘束，並援引其
      自訂之所謂「跨越縣市上下班無法檢據者，最多以市區○
      ○○○○段計算」之單行法規，而認已依「實際情況」論
      斷原告所能申領之交通補助費上限為1,512元云云，實為
      詞窮之舉，顯不可採。
（七）被告訴訟代理人辯稱：「被告92年1月30日第2826號局長
      書函第4點有提到依據事務管理手冊車輛管理第23點辦理
      ，當時如果有檢據的話，就是依據該標準來辦理。如果沒
      有檢據的話，就是依據第23點第3款辦理。（詳見準備程
      序筆錄第6頁第19至21行）」乙節。查被告92年1月30日第
      2826號局長書函說明四前、中段各引據「事務管理手冊」
      車輛管理第23點第2款及第3款之規定文義，至後段「另公
      車車票之申報，按目前申報方式以3段為限」等字樣，則
      係被告自訂之單行法規。由此可見，被告訴訟代理人所為
      上述論辯，顯見其並未明瞭「事務管理手冊」車輛管理第
      23點第3款規定之全貌，或其對此規定有所曲解所致。蓋
      「事務管理手冊」車輛管理第23點第3款規定「到達市區
      或車站後，核發公車票價應受公車票段規定之限制」與被
      告自訂「另公車車票之申報，按目前申報方式以3段為限
      」之規定，兩者意涵不同，豈可混為一談？
（八）茲就復審駁回之理由，原告認顯有違誤者，謹依序臚陳主
      張如次：
（１）復審決定書理由所稱：「上下班交通費非屬正式待遇項目
      ，應由各機關衡酌交通費預算編列情形，依其規定自行辦
      理，並得依實際情況訂定補助上限，尚非應予全額補助；
      而高雄關稅局交通費之核發．．．跨縣市上下班無法檢據
      者，最多以市區○○○○段計算，已有明定。」乙節，按
      「各機關所需員工交通費，依預算程序辦理。」上揭「台
      北市政府所屬各機關學校核發員工交通費注意事項」第12
      點規定甚明，被告既係編列有交通費預算之行政機關，則
      其機關所屬會計單位，自應依上揭行政院訂頒「事務管理
      手冊」車輛管理第23點第2款、第3款及解釋函令規定，查
      調所屬員工上下班之交通工具情形，並依預算法妥編每個
      會計年度之交通費預算，方符依法行政「應無待請求」之
      原則。查原告自91年8月間遷出職務宿舍後，即自行開車
      往返高雄縣美濃鎮住所與高雄市辦公處所間之路程上下班
      ，如此上下班方式，已行之有年，被告迄不依預算法妥編
      預算而仍持「衡酌交通費預算編列情形」之說詞，以推諉
      塞責，實有未妥，亦難服人。又查原告96年9月7日以簽呈
      向被告提出重新核給交通補助費之申請，就請求重新核給
      之交通補助費為若干？僅作「如搭乘大眾運輸交通工具上
      下班，每次出任勤務時往返之乘車費為312元」之事實陳
      述，以供被告核參，並無如被告答辯書所指「重新核給補
      助每日交通費補助312元」及復審決定書所指「重新請求
      核給補助每次交通費為312元」之情節，對此情形，原告
      曾就被告所為之答辯，於復審變更原請求事項標的暨補具
      理由書已陳明「並未如被告機關所指請求每日交通補助費
      312元」，特再予聲明澄清。另跨越縣市上下班者，即係
      上揭行政院頒「事務管理手冊」車輛管理第23點第3款所
      指「遠程以火車，無火車到達之地區，始得搭乘公路班車
      或民營公車上下班者」之謂，則按諸上揭「台北市政府所
      屬各機關學校核發員工交通費注意事項」第5點規定「員
      工自備交通工具上下班者，其交通費比照說明四之規定辦
      理。」之文義，如將之適用於原告跨越高雄縣市自備交通
      工具上下班之情形，只要符合上揭行政院訂頒「事務管理
      手冊」車輛管理第23點第2款、第3款及解釋函令之規定要
      件，且參據被告對跨越縣市上下班者所為「以30公里之里
      程，另加市區○○○段票價為補助上限」之所謂行政高權
      之裁量權規定，則攸關原告得請領交通補助費之路程，實
      應含括比照搭乘高雄客運往返高雄縣美濃客運站與高雄市
      火車站間之車程及高雄市公車往返火車站與原告辦公處所
      間之1段公車之票費。惟復審決定維持被告對原告所為「
      跨越縣市上下班無法檢據者，最多以市區○○○○段計算
      」之行政處分，於法未合，顯有違誤。
（２）復審決定書另稱：「惟依高雄關稅局92年1月30日第2826
      號局長書函之意旨，就公車票價補助部分，最多仍以市區
      公車票款3段計算。又高雄關稅局既係依該局規定辦理交
      通費，自無按現行中央政府各機關學校公教員工上下班交
      通費核發，或比照台北市政府所屬各機關學校核發員工交
      通費注意事項所訂標準辦理之餘地」一節，觀諸被告92年
      1月30日第2826號局長書函說明四文義，該規定前段係援
      引上揭行政院所訂頒「事務管理手冊」車輛管理第23點第
      2款及第3款之規定，應無疑義；惟後段規定「另公車車票
      之申報，按目前申報方式以3段為限」，如適用於本件原
      告自備交通工具往返高雄縣美濃鎮住所與高雄市辦公處所
      間車程上下班之情形，而否准原告請求重新核給交通補助
      費之申請，顯違背「事務管理手冊」車輛管理第23點第3
      款「遠程以火車通用定期票為核發基準，無火車到達之地
      區，始得搭乘公路班車或民營公車，到達市區或車站後，
      核發公車票價應受公車票段規定之限制」規定，蓋遠程搭
      乘公路班車或民營公車者，到達市區或車站後，始有核發
      公車票價應受公車票段規定之限制，至到達市區或車站前
      之遠程路程，則所謂「最多以市區○○○○○段計算」，
      應無適用之餘地。復審決定以「依高雄關稅局92年1月30
      日第2826號局長書函之意旨，就公車票價補助部分，最多
      仍以市區○○○○○段計算」等由，為復審駁回決定，其
      見解顯有違誤。
（九）按本件原告依請求基礎法律關係之規定，尚須先由被告核
      定，故應依行政訴訟法第5條第2項規定，提起「駁回行政
      處分之課予義務訴訟」，原告對此並無爭執；惟被告仍應
      視差勤需要及員工上下班交通條件等因素，在不超過台北
      市核發交通費注意事項標準範圍內訂定補助規定及補助標
      準，有行政院主計處97年10月28日處忠字第0970005711號
      書函說明二可稽。準此，就被告對原告自備交通工具從美
      濃住所開車到高雄市辦公處所上下班之情形而言，其援引
      自訂之所謂「跨越縣市上下班無法檢據者，最多以市區○
      ○○○○段計算」之法令，以作為核定交通補助費金額之
      依據，查被告為執行其對屬員上下班交通補助費之核發，
      固得訂定細節性、技術性之補充規定，惟關於交通補助費
      之法令，行政院既已作成如前所述之相關解釋函令等行政
      規則予以規範綦詳，且上開台北市核發交通費注意事項第
      5點、第4點既分別明定「員工自備交通工具上下班者，其
      交通費比照四之規定辦理。」及「員工搭乘火車、捷運及
      公、民營汽車，其交通費應以最低一級之票價覈實報支，
      並均應以合理、節省、段數最少之方式為之。」則被告即
      應於收到原告申領交通費之異動資料時（按：即91年8月
      間遷出職務宿舍改住美濃並提變更申領時），派員查明原
      告所申報之居住地址屬實後，將變更居住處所後之基本資
      料鍵入交通費基準檔，憑以核發如原告訴之聲明第2項之
      交通費請求金額，方為適法。惟被告捨此不為，竟援引其
      自訂之所謂「跨越縣市上下班無法檢據者，最多以市區○
      ○○○○段計算」之單行法規處置原告交通補助費核發金
      額，不僅違反中央法規標準法第11條規定，亦違反行政程
      序法第6條、第111條第3款及憲法第7條規定。
（十）依據「台北市政府所屬各機關學校核發員工交通費注意事
      項」規定，原告自備交通工具上下班所能請求核發之交通
      補助費金額每月應為4,679元，即係從美濃搭乘高雄客運
      汽車到高雄火車站之最低一級票價折扣後之月票價4,175
      元另加市區○○○段票價504元之合計金額，非僅3,314元
      而已；況原告於星期例假日需輪值勤務而非屬週休二日制
      人員，自91年9月1日起自行開車上下班出勤日數平均每月
      逾23日，每月所花費之汽油費約7,576元（每日上下班里
      程約100公里÷油耗1公升約8.5公里×6年來95無鉛汽油1
      公升平均價約28元×每月出勤23日），如與所請求給付之
      每月交通補助費4,679元比較，則原告自行開車上下班還
      多負擔油費2,897元（7,576元－4,679元）。職是，如此
      請求支給交通費補助金額，不但非全額請領，且亦不超過
      台北市核發交通費注意事項所訂標準，符合所謂「上下班
      交通費乃機關依規定支給內部員工之費用補貼」性質，依
      公法上請求權時效為5年之規定，被告自應依規定辦理，
      此觀前開行政院主計處94年5月11日處忠字第0940003258
      號函規定甚明等情。並聲明求為判決(1)復審決定及原處分
      均撤銷。(2)被告應依原告之申請作成自91年9月1日起核給
      原告每月4,679元交通補助費之處分，並就已經支領之交
      通補助費按上開核定之金額補發差額每月3,167元；或被
      告應依原告之申請作成自91年9月1日起核給原告每月3,31
      4元交通補助費之處分，並就已經支領之交通補助費按上
      開核定之金額補發差額每月1,802元。
四、被告則以：
（一）按行政院主計處94年5月11日處忠字第0940003258號函釋
      規定：「上下班交通費非屬正式待遇項目，目前中央政府
      各機關學校公教員工上下班交通費之核發，得比照台北市
      政府所訂標準辦理，倘原發標準高於該市政府所訂標準者
      ，由各機關自行檢討改進，故現行各機關衡酌其交通費預
      算編列情形，在不超過上開標準範圍內支給者，自應依其
      規定辦理。」次依被告92年1月30日第2826號局長書函規
      定：「．．．三、員工上下班交通費，每月依上下班實際
      段數（1段、2段、3段）及目前最低冷氣公車票價（12元
      ），以21日計算核發（即1段：504元、2段：1,008元、3
      段：1,5 12元），．．．上下夜勤輪值人員於公車收班後
      ，上下班之夜間計程車補助費仍按60元計算申報。四、．
      ．．另公車車票之申報，按目前申報方式以3段為限。」
      又依被告96年8月21日高書字第0961015619號局長書函規
      定：「．．．三、員工上下班交通費之核發，參酌台北市
      之規定，同意將捷運票價納入計算標準，惟交通費之計算
      應以各種交通工具中較合理、節省、段數最少之方式為之
      ，且如有優待票或其優待措施者，其交通費均應以折扣後
      之票價計算，並依實際情況訂定補助上限。」及被告96年
      11月27日高書字第0961021867號局長書函檢附「交通費補
      助規定會議記錄」參、會議結論三、（二）規定：「跨越
      縣市上、下班者，應按實際情況檢據申請，惟仍以30公里
      另加市區○○○段票價為核發上限。無法檢據者，最多以
      市區○○○○○段計算。」依上開規定，上下班交通費非
      屬正式待遇項目，應由各機關衡酌交通費預算編列情形，
      依規定自行辦理，並依實際情況訂定補助上限，尚非應予
      全額補助；而被告交通費之核發，跨越縣市上、下班無法
      檢據者，最多以市區○○○○段計算，已有明定。
（二）原告起訴理由略謂「被告對跨越縣市自備交通工具上下班
      者之交通補助費核發，增訂違反上級機關行政院頒『事務
      管理手冊』車輛管理第23點第2款、第3款及所為解釋令函
      旨趣之所謂『應按實際情況檢據申請，無法檢據者最多以
      市區○○○○○段計算』之規定，違反行政機關適用法律
      須依法行政之『法律優位原則』與『法律保留原則』等兩
      項基本原則。」等語，經查行政院91年10月15日院授主忠
      字第091006979號函所定補充規定略以「本院66年6月28日
      台66忠授2字第3434號函規定各機關核發員工交通費，其
      標準如低於台北市政府所定標準者，自66年7月1日起得比
      照該市政府標準辦理，倘原發標準高於該市政府所訂標準
      者，由各機關自行檢討改進」，已明定係「得比照」，並
      非「應比照」，故行政機關對於交通補助費之核發自得由
      各機關衡酌其交通費預算編列之情形辦理等語，資為抗辯
      。並聲明求為判決駁回原告之訴。
五、上揭第2項所載事實，已經兩造分別陳述在卷，並有原告96
    年9月7日簽呈、97年4月8日復審書（補正版）、保訓會97年
    5月13日97公審決字第0181號復審決定書附卷可稽，堪認屬
    實。兩造所爭執者，乃原告主張其於91年8月間遷出職務宿
    舍，居住於高雄縣美濃鎮自宅，係屬於遠程且無火車到達之
    地區，被告既係編有交通費預算之中央政府機關，依現行中
    央政府各機關學校公教員工上下班交通費核發應比照91年12
    月25日台北市政府府人四字第09123476000號函修正之「台
    北市政府所屬各機關學校核發員工交通費注意事項」第5點
    規定，被告辦理核給原告交通補助費，自應比照搭乘高雄客
    運往返高雄縣美濃客運站與高雄市○○○○○路段為核發基
    準，且到達高雄市火車站後，應另加市區○○○段票價，始
    符合上揭法令之規定，乃被告依其自訂之單行法規規定「應
    按實際情況檢據申請，無法檢據者最多以市區○○○○○段
    計算」，自91年9月起，僅核給原告交通補助費1,512元，顯
    有違誤；被告則主張上下班交通費非屬正式待遇項目，應由
    各機關衡酌交通費預算編列情形，依規定自行辦理，並依實
    際情況訂定補助上限，尚非應予全額補助，被告已有明定交
    通費之核發，跨越縣市上、下班無法檢據者，最多以市區○
    ○○○段計算。茲就兩造上開爭執要旨，分論如下：
（一）按「公務人員之俸給，分本俸（年功俸）及加給，均以月
      計之。」為公務人員俸給法第3條第1項所明定。而本俸係
      指各職等人員依法應領取之基本給與；年功俸係指各職等
      高於本俸最高俸級之給與；加給係指本俸、年功俸以外，
      因所任職務種類、性質與服務地區之不同，而另加之給與
      。此觀同法第2條規定可明。次按「各機關學校公教員工
      薪俸、加給及生活津貼，依下列規定支給之：．．．」「
      各機關學校有關員工待遇、福利、獎金或其他給與事項，
      應由行政院配合年度預算通案核定實施，非經專案報院核
      准，絕對不得於年度進行中自訂標準先行支給。」全國軍
      公教員工待遇支給要點第4、7點亦有規定。目前各級政府
      機關學校對所屬公教員工上下班交通費雖均依規定支給費
      用以資補貼，惟補助金額不因受補助者之職等或職務種類
      、性質而異，揆諸上開規定，尚非俸給法所稱之俸給，僅
      屬津貼性質之非正式待遇，應可認定。又行政院主計處對
      中央政府機關學校公教員工上下班交通費最早曾以66年6
      月28日台六六中授二字第3434號函規定，各機關有沿襲往
      例發給員工交通費者，如低於台北市政府所定標準，自該
      年7月1日起得比照該市標準辦理。可知，各機關學校對於
      員工上下班交通費如有補貼，原即由各機關學校於其財政
      情況及年度預算編列許可範圍內，酌情支給，並無一致標
      準，行政院主計處發布上開函示，亦僅指示所屬各機關學
      校得比照台北市政府所定標準而已，並未強制各機關學校
      應依台北市政府訂定之標準為之。另該院處91年10月15日
      授主忠字第091006979號函示：「說明一：本院66年6月28
      日台66忠授二字第3434號函規定各機關核發員工交通費，
      其標準如低於台北市政府所定標準者，自66年7月1日起得
      比照該市政府標準辦理，倘原發標準高於該市政府所訂標
      準者，由各機關自行檢討改進，．．．」乃重申66年6月
      28日台66忠授二字第3434號函意旨，另於說明三，增訂補
      充規定包括：週休2日人員每月按21日預發、隔日上下班
      者按14日預發、交通費之計算不得以捷運票價為核發標準
      等項目。同院處96年8月8日院授主忠字第0960004542號函
      示：「主旨：中央政府各機關員工上下班交通費之核發，
      補充如說明，並自本（96）年9月1日起實施，本院91年10
      月15日院授主忠字第091006979號函所訂『中央政府各機
      關學校公教員工上下班交通費核發補充規定』不再適用，
      請查照。說明：一、現行中央政府各機關學校公教員工上
      下班交通費核發，依據本院66年6月28日台六六忠授二字
      第3434號函規定，主要係比照『台北市政府所屬各機關學
      校核發交通費注意事項』所訂標準辦理（91年12月25日修
      正為現行版本，如附件）。二、員工上下班交通費之核發
      ，參酌台北市之規定，同意將捷運票價納入計算標準，惟
      交通費之計算應以各種交通工具中較合理、節省、段數最
      少之方式為之，且如有優待票或其優待措施者，其交通費
      均應以折扣後之票價計算，並依實際情況訂定補助上限。
      」乃因應台北市政府之注意事項已有修正，故以此函宣示
      該院91年10月15日院授主忠字第091006979號函所訂「中
      央政府各機關學校公教員工上下班交通費核發補充規定」
      不再適用，並同意中央各機關學校將捷運票價納入計算標
      準，及指示交通費之計算應以各種交通工具中較合理、節
      省、段數最少之方式為之，且如有優待票或其優待措施者
      ，其交通費均應以折扣後之票價計算，並依實際情況訂定
      補助上限。依上開行政院主計處函示以觀，中央政府各機
      關學校公教員工上下班交通費核發，固得比照「台北市政
      府所屬各機關學校核發交通費注意事項」所訂標準辦理；
      然既係「比照」性質，則各機關學校自得視其差勤需要及
      員工上下班交通條件等因素，在不超過上開比照標準範圍
      內，自行訂定補助規定及補助標準；此觀行政院主計處94
      年5月11日處忠字第0940003258號函釋略以上下班交通費
      非屬正式待遇項目，在不超過台北市政府所訂標準範圍內
      支給者，由各機關衡酌交通費預算編列情形，依其規定自
      行辦理等語；亦足見各級機關學校對所屬公教員工上下班
      交通費僅係早期沿用迄今之一種費用補貼，非屬正式待遇
      項目，各機關得衡酌交通費預算編列情形，在不超過台北
      市政府所訂標準範圍內酌予補助，並得依實際情況訂定補
      助上限，非謂均須比照台北市政府所訂標準予以補助員工
      上下班交通費。原告主張被告乃行政院下級機關，應依行
      政院上開函示，比照台北市政府所訂標準為交通費之核發
      ，卻自訂低於台北市政府標準之單行法規，有違中央法規
      標準法第11條後段、行政程序法第10條規定云云，尚有誤
      解而不可採。又行政院訂頒之「事務管理手冊」關於車輛
      管理部分，原第23點第2、3小點雖就員工上下班交通費規
      定：「列有交通費預算之機關員工，（以編制內員工暨核
      准有案之約聘僱人員為限，不包括臨時僱工），未乘用本
      機關提供之交通工具者，得依路程報請事務單位核發交通
      費。」「交通費按實際上班天數及路程核發，遠程以火車
      通用定期票為核發基準，無火車到達之地區，始得搭乘公
      路班車或民營公車，到達市區或車站後，核發公車票價應
      受公車票段規定之限制。惟員工於第一次申請及異動時，
      應檢附有關資料。」然業經行政院92年5月21日院臺祕字
      第0920085546號函予以刪除（見本院卷130頁），則原告
      引該規定為本件請求權基礎，顯有未合，先予敘明。
（二）查被告雖屬行政院所屬機關，且列有交通費之預算，然其
      就該機關員工上下班交通費之補助，原即以80年10月8日
      政字第16563號函訂定核發辦法，依該函說明二（一）規
      定：「跨越縣、市上下班，未能檢據者，其住宅距離關區
      在8公里以下（含8公理）：以公車1段票價．．．；距離8
      公里以上至18公里之間：照2段票計算；18公里以上者：
      以3段票計算發給交通費。」（本院卷第128頁）；嗣續以
      92年1月30日第2826號局長書函規定略以：「三、員工上
      下班交通費，每月依上下班實際段數（1段、2段、3段）
      及目前最低冷氣公車票價（12元），以21日計算核發（即
      1段：504元、2段：1,008元、3段：1,512元）。輪勤人員
      亦以21日計算核撥，上下夜勤輪值人員於公車收班後，上
      下班之夜間計程車補助費仍按60元計算申報。四、依據事
      務管理手冊車輛管理第23點．．．第3款規定：『交通費
      按實際上班天數及路程核發，遠程以火車通用定期票為核
      發基準，無火車到達之地區，始得搭乘公路班車或民營公
      車，到達市區或車站後，核發公車票費應受公車票段規定
      之限制。惟員工於第一次申請及異動時，應檢附有關資料
      。』另公車車票之申報，按目前申報方式以3段為限。」
      （本院卷第86頁）嗣再以96年11月27日高書字第09610218
      67號局長書函檢附同年月20日「交通費補助規定會議紀錄
      」參、會議結論三、（二）規定：「跨越縣市上、下班者
      ，應按實際情況檢據申請，惟仍以30公里另加市區○○○
      段票價為核發上限。無法檢據者，最多以市區○○○○○
      段計算。」（本院卷第91頁）亦即，被告交通費之核發，
      自80年10月份起，遠程係以火車通用定期票為核發基準，
      無火車到達之地區，始得搭乘公路班車或民營公車，到達
      市區或車站後，核發公車票費，應受公車票段規定之限制
      ，以1段為限，且均應檢據始能核實發給；至跨縣市上、
      下班無法檢據者，最多以市區○○○○段計算。原告於91
      年8月間遷出被告職務宿舍，並自同年9月起，以其往返高
      雄縣美濃住處及被告機關所在之高雄市鼓山區上下班，向
      被告申領交通補助費，被告即依其機關訂定「跨縣市上、
      下班無法檢據者，最多以市區○○○○段計算」規定，予
      以核給，自屬有據。
（三）原告於96年9月7日向被告簽請自同年月1日起，其自行開
      車上下班之交通費應以其居住高雄縣美濃鎮之住宅處至高
      雄市辦公處所間，而依「台北市政府所屬各機關學校核發
      員工交通費注意事項」第5點規定，准予比照搭乘公、民
      營汽車之相關票價計算方式，重新核給補助交通費，並臚
      列乘車路徑：搭乘屏東客運46元、轉乘高雄客運242元、
      加計轉乘市區公車24元，共計312元供被告核參。惟如前
      所述，交通費並非強制性必須之給與，非屬公務人員法定
      之給與，容可由各機關衡酌交通費預算編列情形，依其規
      定自行辦理，並得依實際情況訂定補助上限，尚非應予全
      額補助。又被告衡酌其交通費預算編列，業以80年10月8
      日政字第16563號函說明二（一）規定員工跨越縣、市上
      下班，未能檢據者，其住宅距離關區18公里以上者，以3
      段票計算發給交通費。且依被告92年1月30日第2826號局
      長書函所訂定交通費之核發上限，遠程以火車通用定期票
      為核發基準，無火車到達之地區，始得搭乘公路班車或民
      營公車，到達市區或車站後，核發公車票費應受公車票段
      規定之限制，以1段為限，輪勤人員亦以21日計算核撥。
      是以，被告核發交通費既以80年10月8日政字第16563號函
      及92年1月30日第2826號局長書函規定，縱如原告所述，
      其每月有超過21日自備交通工具自高雄縣美濃鎮自宅至被
      告關區上下班之事實，惟依被告上開各函之規定，因原告
      未能檢據，故交通補助費每日最多仍以市區○○○○○段
      計算，每月以21日計算核撥。從而，被告按搭乘高雄市○
      ○○段乘車票價核發予原告每月交通費1,512元（12元×21
      日×2），經核並無違誤。又有關核發交通補助費，係屬
      給付行政之範疇，並未涉及人民自由與權利之限制，祇要
      有預算案上之依據或國會概括授權表示，行政機關即可合
      法的作成有關行為，自無法律保留原則之適用；且被告既
      係衡酌交通費預算編列情形，依上開規定辦理補助員工上
      下班交通費，自無按現行中央政府各機關學校公教員工上
      下班交通費核發，或比照台北市政府所屬各機關學校核發
      員工交通費注意事項所訂標準辦理之餘地，與憲法第7條
      平等原則，亦無違背。原告訴稱被告未按現行中央政府各
      機關學校公教員工上下班交通費核發，或比照台北市政府
      所屬各機關學校核發員工交通費注意事項所訂標準辦理，
      有違法律保留原則、平等原則乙節，核不足採。
（四）綜上，被告否准原告重新核算交通費之申請，揆諸前揭規
      定與說明，經核於法並無違誤；復審決定予以維持，亦無
      不合。又原告既無法檢據申請交通補助費，被告按搭乘高
      雄市○○○段乘車票價核發予原告每月交通費1,512元，即
      無違誤，原告聲明求為判命(1)復審決定及原處分均撤銷。
      (2)被告應依原告之申請作成自91年9月1日起核給原告每月
      4,679元交通補助費之處分，並就已經支領之交通補助費
      按上開核定之金額補發差額每月3,167元；或被告應依原
      告之申請作成自91年9月1日起核給原告每月3,314元交通
      補助費之處分，並就已經支領之交通補助費按上開核定之
      金額補發差額每月1,802元，均無理由，應予駁回。又本
      件事證已臻明確，兩造其餘攻擊防禦方法，均核與本件判
      決結果不生影響，爰不一一論述，附此敘明。
六、據上論結，本件原告之訴為無理由，依行政訴訟法第200條
    第2款、第98條第1項前段，判決如主文。
中    華    民    國    97    年    11    月   20     日
              高雄高等行政法院第二庭
                          審判長法官  江  幸  垠
                                法官  戴  見  草
                                法官  簡  慧  娟
以上正本係照原本作成。
如不服本判決，應於判決送達後20日內向本院提出上訴書狀，其
未表明上訴理由者，應於提起上訴後20日內向本院提出上訴理由
書（須按對造人數附繕本）；如於本判決宣示或公告後送達前提
起上訴者，應於判決送達後20日內補提上訴理由書（須附繕本）
。未表明上訴理由者，逕以裁定駁回。
中    華    民    國    97    年    11    月   20     日
                              書記官  蔡  玫  芳


司法院資訊處製作；財團法人民間司法改革基金會備份。
